ACORDAO-COMPLETO-2407595

ACÓRDÃO 12091/2020 ATA 38/2020 - PRIMEIRA CÂMARA

VISTOS, relatados e discutidos estes autos de tomada de contas especial instaurada pela Caixa Econômica Federal (CEF) , em desfavor do Sr. Milton José Fornazieri, ex-Presidente, e da Confederação das Cooperativas de Reforma Agrária do Brasil Ltda., em razão da inexecução do objeto previsto no Contrato de Repasse 221.539-67/2007 (Siafi 598035) , firmado entre o então Ministério do Desenvolvimento Agrário e a referida confederação, tendo por objeto "a promoção de espaços privilegiados de debate e reflexão estratégica e prática sobre as experiências de cooperação estabelecidas em áreas de assentamentos de reforma agrária",
ACORDAM os Ministros do Tribunal de Contas da União, reunidos em sessão da Primeira Câmara, em:
9.1. julgar irregulares as contas do Sr. Milton José Fornazieri e da Confederação das Cooperativas de Reforma Agrária do Brasil Ltda., com fundamento nos arts. 1º, inciso I, 16, inciso III, alíneas "a" e "c", e § 2º, da Lei 8.443/1992 c/c os arts. 19 e 23, inciso III, da mesma Lei, e com os arts. 1º, inciso I, 209, incisos I e III, e § 5º, 210 e 214, inciso III, do Regimento Interno deste Tribunal, e condená-los solidariamente ao pagamento da quantia a seguir especificada, com a fixação do prazo de quinze dias, a contar da notificação, para comprovarem, perante o Tribunal (art. 214, inciso III, alínea "a", do Regimento Interno) , o recolhimento da dívida aos cofres do Tesouro Nacional, atualizada monetariamente e acrescida dos juros de mora, calculados a partir da data discriminada, até a data do recolhimento, na forma prevista na legislação em vigor;
	Valor original (R$) 
	Data da ocorrência

	72.165,00
	30/7/2008

9.2. aplicar individualmente ao Sr. Milton José Fornazieri e à Confederação das Cooperativas de Reforma Agrária do Brasil Ltda. a multa prevista no art. 57 da Lei 8.443/1992 c/c o art. 267 do Regimento Interno, no valor de R$ 8.000,00 (oito mil reais) , com a fixação do prazo de quinze dias, a contar da notificação, para comprovarem, perante o Tribunal (art. 214, inciso III, alínea "a", do Regimento Interno) , o recolhimento da dívida aos cofres do Tesouro Nacional, atualizada monetariamente desde a data deste acórdão até a do efetivo recolhimento, se for paga após o vencimento, na forma da legislação em vigor;
9.3. autorizar, desde logo, nos termos do art. 28, inciso II, da Lei 8.443/1992, a cobrança judicial da dívida caso não atendidas as notificações;
9.4. enviar cópia deste acórdão à Secretaria Especial de Agricultura Familiar e Desenvolvimento Agrário e aos responsáveis para ciência; e
9.5. encaminhar cópia deste acórdão à Procuradoria da República no Distrito Federal, nos termos do art. 16, § 3º, da Lei 8.443/1992, c/c o § 7º do art. 209 do Regimento Interno do TCU, para adoção das medidas cabíveis.

Tomada de contas especial instaurada pela Caixa Econômica Federal (CEF) tendo por objeto a promoção de espaços privilegiados de debate e reflexão estratégica e prática sobre as experiências de cooperação estabelecidas em áreas de assentamentos de reforma agrária

Primeira Câmara

Secretaria Especial de Agricultura Familiar e Desenvolvimento Agrário.

3. Responsáveis: Confederação das Cooperativas de Reforma Agrária do Brasil Ltda. (Concrab) (CNPJ 68.342.435/0001-58); Milton José Fornazieri, ex-Presidente da Concrab (CPF XXX.339.040-XX).

13.1. Ministros presentes: Walton Alencar Rodrigues (Presidente), Benjamin Zymler, Bruno Dantas e Vital do Rêgo.
13.2. Ministros-Substitutos presentes: Augusto Sherman Cavalcanti (Relator) e Weder de Oliveira.

AUGUSTO SHERMAN

Adoto, como relatório, a instrução elaborada pela SecexTCE, que foi endossada pelos dirigentes da unidade e pelo MP/TCU (peças 54/57) .
	"Cuidam os autos de Tomada de Contas Especial instaurada pela Caixa Econômica Federal (CEF) , em desfavor do Sr. Milton José Fornazieri (CPF: XXX.339.040-XX) , na condição de presidente da Confederação das Cooperativas de Reforma Agrária do Brasil Ltda. (gestão maio/2007 a maio/2010) , em razão da inexecução do objeto previsto no Contrato de Repasse 221.539-67/2007 (Siafi 598035) , firmado entre o então Ministério do Desenvolvimento Agrário, representado pela Caixa Econômica Federal, e a referida confederação.
HISTÓRICO
O instrumento de repasse em testilha teve por objeto a promoção de espaços privilegiados de debate e reflexão estratégica e prática sobre as experiências de cooperação estabelecidas em áreas de assentamentos de reforma agrária, nos termos da cláusula primeira (peça 4, p. 25-31) .
De acordo com a cláusula décima sexta, a vigência, após prorrogação, deu-se no período de 19/11/2007 a 31/3/2011 (peças 4, p. 30-38, e 5, p. 56) , com prazo para prestar de contas em até sessenta dias após o término da vigência, nos termos da cláusula décima segunda (peça 4, p. 29) .
Para executar o objeto, foi prevista a importância de R$ 200.140,00, sendo R$ 180.100,00 custeados pela União e R$ 20.040,00 a título de contrapartida da confederação contratada (peças 3, p. 8, e 4, p. 27) . Não obstante o pactuado, os recursos federais repassados totalizaram R$ 122.460,00, com o desbloqueio em conta corrente específica de R$ 42.600,00 em 19/2/2008 e de R$ 79.860,00 em 30/7/2008 (peças 4, p. 48, e 5, p. 6) .
De acordo com o Parecer Consubstanciado PA 251/2016/GIGOV/BR, de 16/5/2016 (peça 2, p. 4-7) , não houve a prestação de contas da segunda parcela, bem como restou não comprovada a execução das metas 4, 5, 6 e 7, ante a não apresentação do relatório de execução de atividades referente à segunda parcela, em que pese as variadas tentativas de solucionar as irregularidades encontradas junto à entidade contratada.
Consoante demonstrado pelo tomador, uma vez identificado como responsável o Sr. Milton José Fornazieri, enquanto presidente da entidade contratada à época, a despeito de previamente notificado pela Caixa acerca da necessidade de envio da prestação de contas parcial e das irregularidades constatadas com a ocorrência de dano ao erário para a apresentação de justificativas ou devolução dos recursos impugnados, quedou-se silente, conforme consignado pelo tomador (peça 4, p. 58) , subsistindo, dessa forma, os motivos que legitimaram a instauração desta tomada de contas especial.
Constatadas as irregularidades e esgotadas as medidas administrativas internas sem a obtenção do ressarcimento do débito causado aos cofres da União, o órgão instaurador, em seu Relatório de Tomada de Contas Especial 153/2016 (peça 5, p. 56-59) , com a indicação circunstanciada das providências adotadas pela autoridade administrativa nos instrumentos de repasse em questão, pugnou pela imputação de débito ao Sr. Milton José Fornazieri, na condição de presidente da entidade contratante, em razão da não execução do objeto previsto no Contrato de Repasse 221.539-67/2007 (Siafi 598035) , no montante original de R$ 114.765,60.
O Relatório de Auditoria 438/2017 (peça 5, p. 66-69) contém a devida manifestação acerca dos quesitos mencionados no art. 4º, inciso V e § 1º, da Instrução Normativa - TCU 71, de 28 de novembro de 2012, tendo concluído aquela instância de controle pela irregularidade das presentes contas, contudo, com a inclusão da Confederação das Cooperativas de Reforma Agrária do Brasil Ltda. (CONCRAB) no rol de responsáveis pelo dano ao erário em solidariedade, conforme Certificado de Auditoria (peça 5, p. 70) e Parecer do Dirigente do Órgão de Controle Interno (peça 5, p. 71-72) .
Em Pronunciamento Ministerial de peça 6, p. 5, o Ministro de Estado Chefe da Casa Civil da Presidência da República, na forma do art. 52, da Lei 8.443, de 16 de julho de 1992, atesta haver tomado conhecimento das conclusões do Controle Interno acerca da irregularidade das presentes contas.
Uma vez remetidos os autos a este Tribunal para fins de apreciação e julgamento, em sede de instrução preliminar e pronunciamentos perpetrados às peças 9-11, após as considerações técnicas acerca da apuração dos fatos, identificação dos responsáveis e quantificação do dano para fins de ressarcimento, concluiu-se, no entanto, que não houve comprovação da boa e regular aplicação dos recursos federais repassados, em razão da omissão no dever de prestar contas da segunda parcela e da não comprovação da execução das metas 4, 5, 6 e 7, ante a não apresentação do relatório de execução de atividades referente à segunda parcela, cujo prejuízo à União, uma vez deduzido o saldo de recursos desbloqueados, não utilizados e devolvidos, atingiu o montante original de R$ 72.165,00.
Partindo dessa premissa, procedeu-se ao enquadramento do Sr. Milton José Fornazieri e da Confederação das Cooperativas de Reforma Agrária do Brasil Ltda. para fins de citação de solidária com os elementos que caracterizam a responsabilização na forma configurada na matriz acostada na preliminar de peça 9, p. 7-8, e transcrita no Apêndice I desta instrução.
Sendo assim, em cumprimento ao pronunciamento de unidade, de 25/7/2018 (peça 11) , foram promovidas as citações do Sr. Milton José Fornazieri, por meio do Ofício 2342/2018- TCU/SECEX-TCE, de 10/10/2018 (peça 13) , e da Confederação das Cooperativas de Reforma Agrária do Brasil Ltda., mediante o Ofício 2343/2018- TCU/SECEX-TCE, emitido em 10/10/2018 (peça 12) . Ambos os expedientes foram devidamente entregues em seus destinos em 19/10/2018, nos termos da lei, conforme evidenciado nos avisos de recebimento de peças 14-15.
No mérito, o exame técnico concluiu que os atos praticados pelo Sr. Milton José Fornazieri juntamente com a Confederação das Cooperativas de Reforma Agrária do Brasil Ltda. configuraram dano aos cofres públicos federais, devido a não comprovação da boa e regular aplicação dos recursos públicos repassados no bojo do Contrato de Repasse 221.539-67/2007 (Siafi 598035) , decorrente da omissão no dever de prestar contas da segunda parcela e da não comprovação da execução das metas 4, 5, 6 e 7, ante a não apresentação do relatório de execução de atividades referente à segunda parcela (peça 19) .
Destarte, com a aquiescência dos dirigentes da unidade técnica (peças 20-21) , os autos foram, então, submetidos à consideração superior com as seguintes propostas, em síntese (peça 19, p. 4-5) :
a) considerar revéis o Sr. Milton José Fornazieri (CPF: XXX.339.040-XX) e a Confederação das Cooperativas de Reforma Agrária do Brasil Ltda. (CNPJ: 68.342.435/0001-58) , com fundamento no § 3º, art. 12, Lei 8.443, de 16 de julho de 1992, e no art. 202, § 8º, do Regimento Interno desta Corte de Contas;
b) com fundamento nos arts. 1º, inciso I, 16, inciso III, alíneas 'a' e 'c', e § 2º, da Lei 8.443/1992 c/c os arts. 19 e 23, inciso III, da mesma Lei, e com os arts. 1º, inciso I, 209, incisos I e III e § 5º, 210 e 214, inciso III, do Regimento Interno deste Tribunal, que sejam julgadas irregulares as contas da Confederação das Cooperativas de Reforma Agrária do Brasil Ltda. (CNPJ: 68.342.435/0001-58) , entidade contratante; e do Sr. Milton José Fornazieri (CPF: XXX.339.040-XX) , na condição de presidente da confederação (gestão maio/2007 a maio/2010) ; e condená-los ao pagamento da quantia a seguir especificada, com a fixação do prazo de quinze dias, a contar da notificação, para comprovar, perante o Tribunal (art. 214, inciso III, alínea 'a', do Regimento Interno) , o recolhimento da dívida aos cofres do Tesouro Nacional, atualizada monetariamente e acrescida dos juros de mora, calculados a partir da data discriminada, até a data do recolhimento, na forma prevista na legislação em vigor;
	Valor original (R$) 
	Data da ocorrência

	72.165,00
	30/7/2008

Valor atualizado até 10/10/2018: R$ 129.544,47
c) aplicar ao Sr. Milton José Fornazieri (CPF: XXX.339.040-XX) e à Confederação das Cooperativas de Reforma Agrária do Brasil Ltda. (CNPJ: 68.342.435/0001-58) , individualmente, a multa prevista no art. 57 da Lei 8.443/1992 c/c o art. 267 do Regimento Interno, com a fixação do prazo de quinze dias, a contar das notificações, para comprovarem, perante o Tribunal (art. 214, inciso III, alínea 'a', do Regimento Interno) , o recolhimento da dívida aos cofres do Tesouro Nacional, atualizada monetariamente desde a data do acórdão que vier a ser proferido até a do efetivo recolhimento, se for paga após o vencimento, na forma da legislação em vigor;
 (...) 
Não obstante as razões aduzidas, o Parquet de Contas, naquele ato representado pelo Procurador Marinus Eduardo de Vries Marsico, suscitou a necessidade de providências adicionais para realização de pesquisa de endereço e citação do Sr. Milton José Fornazieri. Em seu parecer (peça 22) , justificou que, embora o responsável ainda conste como dirigente da Confederação das Cooperativas de Reforma Agrária do Brasil Ltda., também citada nestes autos, o aviso de recebimento do ofício enviado para o endereço pessoal do Sr. Milton cadastrado no Sistema CPF da Receita Federal retornou com indicação de mudança de endereço, razão pela qual aventou, por cautela processual, a medida proposta, de forma a evitar controvérsia semelhante à ocorrida no bojo do processo TC Processo 029.944/2016-3 em que figuraram os mesmos responsáveis.
A proposta saneadora foi, então, acolhida pelo Ministro-Relator Augusto Sherman Cavalcanti, que, nos termos do Despacho de 4/4/2019 (peça 23) , determinou à unidade técnica que 'realize nova pesquisa de endereço do Sr. Milton José Fornazieri, bem como adote as providências cabíveis para envio de citação complementar à já promovida nos autos, de forma a assegurar o exaurimento das tentativas de localização e citação do responsável.'.
Encaminhados os autos à Secretaria de Gestão de Processos, o resultado da pesquisa nos sistemas corporativos deste Tribunal, em obediência ao madamus supra, localizou quatorze endereços atribuídos, de alguma forma, ao Sr. Milton José Fornazieri (peça 24) , ocasião em que foi promovida a sua citação em todos os destinatários possíveis e encontrados (peças 25-52) , conforme detalhado no despacho de conclusão das comunicações processuais de 30/1/2020 (peça 53) . Na oportunidade, lograram êxito em seus destinos os seguintes expedientes a ele dirigidos, de forma direta ou indireta:
Tabela 1 - Citação do Sr. Milton José Fornazieri
	Ofício
	Endereço
	Data da ciência

	Ofício 8865/2019-TCU/Secex-TCE (peça 28) 
	SCS Quadra 6 - Bloco A - Edif. Arnaldo Vilares 110 - 2º Andar - Sala 213 - Plano Piloto Brasília 70.306-000 - Brasília - DF
	10/10/2019 (peça 43) 

	Ofício 8870/2019-TCU/Secex-TCE (peça 33) 
	Rua Alcides Luiz da Silva, 299 - São José 99.052-337 - Passo Fundo - RS
	14/10/2019 (peça 45) 

	Ofício 8871/2019-TCU/Secex-TCE (peça 34) 
	Rua Santo Clivatti, casa 530 - São Pedro 99.770-000 - Aratiba - RS
	11/10/2019 (peça 46) 

	Ofício 8872/2019-TCU/Secex-TCE (peça 35) 
	Rua Santo Clivate, 608 Casa - São Pedro 99.770-000 - Aratiba - RS
	15/10/2019 (peça 47) 

	Ofício 8874/2019-TCU/Secex-TCE (peça 37) 
	Rua José Francisco Biavatti, 2034 99.560-000 - Sarandi - RS
	14/10/2019 (peça 48) 

	Ofício 8865/2019-TCU/Secex-TCE (peça 26) 
	SCS Quadra 6 Bloco A Lote 110, sala 209 - Edifício Arnaldo Villares - Asa Sul 70.324-900 - Brasília - DF
	9/10/2019 (peça 41) 

	Ofício 8877/2019-TCU/Secex-TCE (peça 27) 
	SCS Quadra 6, Bloco A, Lote 110, sala 2013 - Asa Sul 70.324-900 - Brasília - DF
	9/10/2019 (peça 42) 

	Fonte: processo TC Processo 028.265/2017-3.

Não obstante, apesar de devidamente notificado, compulsando os autos, observa-se que o Sr. Milton José Fornazieri se manteve silente perante esta Corte de Contas e, desta forma, não se manifestaram quanto às irregularidades a eles imputadas, no prazo regimental fixado. Ademais, em pesquisa realizada na base de dados deste Tribunal em 3/3/2020, observa-se que não há documentos pendentes de juntada nestes autos que guardem relação com eventuais alegações de defesa apresentadas ainda que intempestivas.
Da mesma forma, a Confederação das Cooperativas de Reforma Agrária do Brasil Ltda., anteriormente citada na forma especificada no item 12 acima, quedou-se silente e não compareceu aos autos.
Assim, autos foram novamente encaminhados à unidade técnica para fins de instrução e consequente apreciação no mérito pelo Tribunal, após a prévia manifestação do Parquet de Contas.
EXAME TÉCNICO
O exame técnico ora proposto compreende a análise das revelias configuradas, tomando como base as irregularidades a eles atribuídas em específico, no âmbito da preliminar, em cotejo com os elementos comprobatórios constantes dos autos e os argumentos que possam ser aproveitados em favor deles em manifestações colhidas na fase interna desta Tomada de Contas Especial, acaso existentes.
Preliminarmente, cumpre tecer breves considerações sobre a forma como são realizadas as comunicações processuais no TCU. A esse respeito, destacam-se o art. 179, do Regimento Interno do TCU (Resolução 155, de 4/12/2002) e o art. 4º, inciso III, § 1º, da Resolução TCU 170, de 30 de junho de 2004, in verbis:
Art. 179. A citação, a audiência ou a notificação, bem como a comunicação de diligência, farse-ão:
I - mediante ciência da parte, efetivada por servidor designado, por meio eletrônico, fac-símile, telegrama ou qualquer outra forma, desde que fique confirmada inequivocamente a entrega da comunicação ao destinatário;
II - mediante carta registrada, com aviso de recebimento que comprove a entrega no endereço do destinatário;
III - por edital publicado no Diário Oficial da União, quando o seu destinatário não for localizado
 (...) 
Art. 3º As comunicações serão dirigidas ao responsável, ou ao interessado, ou ao dirigente de órgão ou entidade, ou ao representante legal ou ao procurador constituído nos autos, com poderes expressos no mandato para esse fim, por meio de:
I - correio eletrônico, fac-símile ou telegrama;
II - servidor designado;
III - carta registrada, com aviso de recebimento;
IV - edital publicado no Diário Oficial da União, quando o seu destinatário não for localizado, nas hipóteses em que seja necessário o exercício de defesa'.
Art. 4º. Consideram-se entregues as comunicações:
I - efetivadas conforme disposto nos incisos I e II do artigo anterior, mediante confirmação da ciência do destinatário;
II - realizadas na forma prevista no inciso III do artigo anterior, com o retorno do aviso de recebimento, entregue comprovadamente no endereço do destinatário;
III - na data de publicação do edital no Diário Oficial da União, quando realizadas na forma prevista no inciso IV do artigo anterior.
§ 1º O endereço do destinatário deverá ser previamente confirmado mediante consulta aos sistemas disponíveis ao Tribunal ou a outros meios de informação, a qual deverá ser juntada ao respectivo processo.
 (...) 
Bem se vê, portanto, que a validade da citação via postal não depende de que o aviso de recebimento seja assinado pelo próprio destinatário da comunicação, o que dispensa, no caso em tela, a entrega do AR em 'mãos próprias'. A exigência da norma é no sentido de o Tribunal verificar se a correspondência foi entregue no endereço correto, residindo aqui a necessidade de certeza inequívoca.
Não é outra a orientação da jurisprudência do TCU, conforme se verifica dos julgados a seguir transcritos:
Acórdão 3648/2013-TCU-Segunda Câmara | Relator: Ministro José Jorge
São válidas as comunicações processuais entregues, mediante carta registrada, no endereço correto do responsável, não havendo necessidade de que o recebimento seja feito por ele próprio.
Acórdão 1019/2008-TCU-Plenário | Relator: Ministro Benjamin Zymler
É prescindível a entrega pessoal das comunicações pelo TCU, razão pela qual não há necessidade de que o aviso de recebimento seja assinado pelo próprio destinatário. Entregandose a correspondência no endereço correto do destinatário, presume-se o recebimento da citação.
Acórdão 1526/2007-TCU-Plenário | Relator: Ministro Aroldo Cedraz
As comunicações do TCU, inclusive as citações, deverão ser realizadas mediante Aviso de Recebimento - AR, via Empresa Brasileira de Correios e Telégrafos, bastando para sua validade que se demonstre que a correspondência foi entregue no endereço correto.
	A validade do critério de comunicação processual do TCU foi referendada pelo Supremo Tribunal Federal, nos termos do julgamento do MS-AgR 25.816/DF, por meio do qual se afirmou a desnecessidade da ciência pessoal do interessado, entendendo-se suficiente a comprovação da entrega do 'AR' no endereço do destinatário:
EMENTA: AGRAVO REGIMENTAL. MANDADO DE SEGURANÇA. DESNECESSIDADE DE INTIMAÇÃO PESSOAL DAS DECISÕES DO TRIBUNAL DE CONTAS DA UNIÃO. ART. 179 DO REGIMENTO INTERNO DO TCU. INTIMAÇÃO DO ATO IMPUGNADO POR CARTA REGISTRADA, INICIADO O PRAZO DO ART. 18 DA LEI nº 1.533/51 DA DATA CONSTANTE DO AVISO DE RECEBIMENTO. DECADÊNCIA RECONHECIDA. AGRAVO IMPROVIDO.
O envio de carta registrada com aviso de recebimento está expressamente enumerado entre os meios de comunicação de que dispõe o Tribunal de Contas da União para proceder às suas intimações.
O inciso II do art. 179 do Regimento Interno do TCU é claro ao exigir apenas a comprovação da entrega no endereço do destinatário, bastando o aviso de recebimento simples.
No caso vertente, a citação da Confederação das Cooperativas de Reforma Agrária do Brasil Ltda. se deu por meio de endereço proveniente de pesquisa realizada pelo TCU no Sistema CNPJ da Receita Federal, conforme evidenciado no expediente (peça 12) , no aviso de recebimento (peça 15) e na respectiva consulta colacionada aos autos (peça 17) .
Já o Sr. Milton José Fornazieri, em cumprimento à determinação do relator deste feito (peça 23) , foi largamente citado por meio de quatorze expedientes encaminhados a endereços a ele atribuídos, de alguma forma, dos quais sete foram entregues em seus destinos válidos, conforme detalhado na Tabela 1 supra.
Não é demais ressaltar que os endereços utilizados foram obtidos em variadas fontes alternativas e, segundo a jurisprudência desta Corte de Contas, cabe ao responsável manter seu domicílio atualizado perante os órgãos públicos, sendo descabida a arguição de nulidade de comunicação processual nesse sentido, conforme entendimento insculpido nos Acórdão 9805/2019-TCU-Primeira Câmara, da relatoria do Ministro Marcos Bemquerer; 3105/2018-TCU-Primeira Câmara, da relatoria do Ministro Bruno Dantas;  2016/2017-TCU-Segunda Câmara, da relatoria do Ministro Vital do Rêgo; 3254/2015-TCU-Primeira Câmara, da relatoria do Ministro Benjamin Zymler, entre outros.
Verifica-se, pois, que os responsáveis foram notificados, mediante ofícios de citação, de forma bastante zelosa, razão pela qual se comprova devidamente a entrega dos respectivos expedientes em consonância com a lei e a jurisprudência.
Superada a análise acerca da validade das notificações, transcorrido o prazo regimental fixado e mantendo-se inertes os aludidos responsáveis, impõe-se que sejam considerados revéis, dando-se prosseguimento ao processo, com fulcro no art. 12, § 3º, da Lei 8.443, de 16 de julho de 1992.
Nos processos do TCU, a revelia não leva à presunção de que seriam verdadeiras todas as imputações levantadas contra os responsáveis, diferentemente do que ocorre no processo civil, em que a revelia do réu opera a presunção da verdade dos fatos narrados pelo autor. Dessa forma, a avaliação da responsabilidade do agente não pode prescindir da prova existente no processo ou para ele carreada.
Ao não apresentar suas defesas, o Sr. Milton José Fornazieri e a Confederação das Cooperativas de Reforma Agrária do Brasil Ltda. deixaram de produzir prova da regular aplicação dos recursos sob suas responsabilidades, em afronta às normas que impõem aos gestores públicos a obrigação legal de, sempre que demandados pelos órgãos de controle, apresentar os documentos que demonstrem a correta utilização das verbas públicas, a exemplo do contido no art. 93 do Decreto-Lei 200/67: 'Quem quer que utilize dinheiros públicos terá de justificar seu bom e regular emprego na conformidade das leis, regulamentos e normas emanadas das autoridades administrativas competentes.'
Mesmo as alegações de defesa não sendo apresentadas, considerando o princípio da verdade real que rege esta Corte, procura-se buscar, em manifestações dos responsáveis na fase interna desta Tomada de Contas Especial, argumentos que possam ser aproveitados em favor deles. No entanto, da mesma forma, o Sr. Milton José Fornazieri não se manifestou na fase interna, não havendo, assim, nenhum elemento que possa vir a ser analisado e posteriormente servir para afastar as irregularidades apontadas. Já em relação à confederação, a despeito de incluída no rol de responsáveis posteriormente, da mesma forma, não há nos autos documentação comprobatória que afaste a sua participação solidária na ocorrência do dano ao erário configurado.
Em se tratando de processo em que a parte interessada não se manifestou acerca das irregularidades imputadas, não há elementos para que se possa efetivamente aferir e reconhecer a ocorrência de boa-fé na conduta da responsável, podendo este Tribunal, desde logo, proferir o julgamento de mérito pela irregularidade das contas, conforme nos termos dos §§ 2º e 6º do art. 202 do Regimento Interno do TCU.
Nesse sentido, são os Acórdão 2064/2011-TCU-Primeira Câmara, da relatoria do Ministro Ubiratan Aguiar; 6.182/2011-TCU-1ª Câmara, da relatoria do Ministro Weber de Oliveira; 4.072/2010-TCU-1ª Câmara, da relatoria do Ministro Valmir Campelo; 1.189/2009-TCU-1ª Câmara, da relatoria do Ministro Marcos Bemquerer e 731/2008-TCU-Plenário, da relatoria do Ministro Aroldo Cedraz, dentre outros.	
Por derradeiro, no que se refere à ocorrência da prescrição da pretensão punitiva, consoante o incidente de uniformização de jurisprudência deliberado no Acórdão 1441/2016-TCU-Plenário, da relatoria do Ministro Benjamin Zymler, aplica-se o prazo prescricional de dez anos previsto no art. 205 do Código Civil vigente, a contar da data de ocorrência do fato tido por irregular.
No presente caso, não obstante a análise anterior no sentido de considerar a ocorrência em 30/7/2008 (data de liberação da parcela impugnada) para fins de cômputo inicial, em uma análise mais detida acerca dos contornos fáticos processuais, entende-se que ato irregular deve ser considerado como praticado em 30/5/2011, adotando-se como parâmetro o prazo final para a apresentação da prestação de contas.
Isso porque o prejuízo ao erário decorre da não comprovação da boa e regular aplicação dos recursos repassados conforme pressupõe a legislação aplicável, razão pela qual se espera que a entidade contratada, por intermédio de seu representante legal, promova a regularização até o momento em que se esgota o prazo para prestar contas ao contratante. A partir daí, nasceu para a Administração Pública a pretensão para sancionar os responsáveis por informações inverídicas e falhas na documentação encaminhada a título de prestação de contas.
Já o ato que ordenou a citação dos arrolados ocorreu em 25/7/2018 (peça 11) , de uma forma ou de outra antes, portanto, do transcurso de dez anos entre esse ato e os fatos impugnados, razão pela qual, reconhecida a interrupção do prazo prescricional, conforme preconiza o art. 202, inciso I, do Código Civil vigente, inexiste no presente processo óbice ao exercício da ação punitiva por parte deste Tribunal.
CONCLUSÃO
Em face da análise promovida, opera-se a revelia em desfavor do Sr. Milton José Fornazieri e da Confederação das Cooperativas de Reforma Agrária do Brasil Ltda. e conclui-se que os atos por eles praticados configuraram dano aos cofres públicos federais, devido a não comprovação da boa e regular aplicação dos recursos públicos repassados no bojo do Contrato de Repasse 221.539-67/2007 (Siafi 598035) , decorrente da omissão no dever de prestar contas da segunda parcela e da não comprovação da execução das metas 4, 5, 6 e 7, ante a não apresentação do relatório de execução de atividades referente à segunda parcela.
Mesmo configurada a revelia frente à citação deste Tribunal e inexistindo comprovação da boa e regular aplicação dos recursos transferidos, é medida que se impõe dar seguimento ao processo proferindo o julgamento com os elementos até aqui presentes, nos termos do art. 12, §3º, da Lei 8.443/1992, e art. 202, § 8º, do Regimento Interno desta Corte de Contas.
No tocante à aferição quanto à ocorrência de boa-fé na conduta dos responsáveis, conforme determina o § 2º do art. 202 do Regimento Interno deste Tribunal, em se tratando de processo em que partes interessadas não se manifestaram acerca das irregularidades imputadas, não há elementos para que se possa efetivamente reconhecê-la, podendo esta Corte de Contas, desde logo, proferir julgamento de mérito pela irregularidade das contas, nos termos do § 6º de mesma norma regimental.
Ademais, ao examinar a responsabilidade da pessoa jurídica de direito privado, deve-se avaliar, em regra, a boa-fé da conduta de seus administradores, uma vez que os atos destes obrigam a pessoa jurídica, desde que exercidos nos limites dos poderes definidos no ato constitutivo da entidade.
No caso ora em exame, em se tratando de processos atinentes à observância da accountability pública, como condição imposta a uma entidade de demonstrar que administrou ou controlou os recursos a ela confiados em conformidade com os termos segundo os quais lhe foram entregues, a boa-fé não pode ser presumida, devendo ser demonstrada e comprovada a partir dos elementos que integram os autos, não sendo possível reconhecê-la, portanto.
Tal interpretação decorre da compreensão de que, relativamente à fiscalização dos gastos públicos, privilegia-se como princípio básico a inversão do ônus da prova, pois cabe ao gestor comprovar a boa aplicação dos dinheiros e valores públicos sob sua responsabilidade.
Destarte, desde logo, devem as contas do Sr. Milton José Fornazieri e da Confederação das Cooperativas de Reforma Agrária do Brasil Ltda. ser julgadas irregulares, procedendo-se condenação solidária em débito, com a aplicação da multa prevista no art. 57 da Lei 8.443/1992, ante a alta reprovabilidade da conduta dos responsáveis atentatória à accountability pública.
PROPOSTA DE ENCAMINHAMENTO
Diante do exposto, submetem-se os autos à consideração superior, propondo ao Tribunal:
 considerar revéis o Sr. Milton José Fornazieri (CPF: XXX.339.040-XX) e a Confederação das Cooperativas de Reforma Agrária do Brasil Ltda. (CNPJ: 68.342.435/0001-58) , com fundamento no § 3º, art. 12, Lei 8.443, de 16 de julho de 1992, e no art. 202, § 8º, do Regimento Interno desta Corte de Contas;
 com fundamento nos arts. 1º, inciso I, 16, inciso III, alíneas 'a' e 'c', e § 2º, da Lei 8.443/1992 c/c os arts. 19 e 23, inciso III, da mesma Lei, e com os arts. 1º, inciso I, 209, incisos I e III e § 5º, 210 e 214, inciso III, do Regimento Interno deste Tribunal, julgar irregulares as contas da Confederação das Cooperativas de Reforma Agrária do Brasil Ltda. (CNPJ: 68.342.435/0001-58) , entidade contratante; e do Sr. Milton José Fornazieri (CPF: XXX.339.040-XX) , na condição de presidente da confederação (gestão maio/2007 a maio/2010) ; e condená-los, solidariamente, ao pagamento da quantia a seguir especificada, com a fixação do prazo de quinze dias, a contar da notificação, para comprovar, perante o Tribunal (art. 214, inciso III, alínea 'a', do Regimento Interno) , o recolhimento da dívida aos cofres do Tesouro Nacional, atualizada monetariamente e acrescida dos juros de mora, calculados a partir da data discriminada, até a data do recolhimento, na forma prevista na legislação em vigor;
	Valor original (R$) 
	Data da ocorrência

	72.165,00
	30/7/2008

Valor atualizado até 10/10/2018: R$ 129.544,47
 aplicar ao Sr. Milton José Fornazieri (CPF: XXX.339.040-XX) e à Confederação das Cooperativas de Reforma Agrária do Brasil Ltda. (CNPJ: 68.342.435/0001-58) , individualmente, a multa prevista no art. 57 da Lei 8.443/1992 c/c o art. 267 do Regimento Interno, com a fixação do prazo de quinze dias, a contar das notificações, para comprovarem, perante o Tribunal (art. 214, inciso III, alínea 'a', do Regimento Interno) , o recolhimento da dívida aos cofres do Tesouro Nacional, atualizada monetariamente desde a data do acórdão que vier a ser proferido até a do efetivo recolhimento, se for paga após o vencimento, na forma da legislação em vigor; 
 autorizar, desde logo, nos termos do art. 28, inciso II, da Lei 8.443/1992, a cobrança judicial da dívida caso não atendidas as notificações;
 autorizar o pagamento da dívida do Sr. Milton José Fornazieri (CPF: XXX.339.040-XX) e da Confederação das Cooperativas de Reforma Agrária do Brasil Ltda. (CNPJ: 68.342.435/0001-58) em até 36 parcelas mensais e consecutivas, nos termos do art. 26 da Lei 8.443/1992 c/c o art. 217 do Regimento Interno, fixando-lhe o prazo de quinze dias, a contar do recebimento da notificação, para comprovar perante o Tribunal o recolhimento da primeira parcela, e de trinta dias, a contar da parcela anterior, para comprovar o recolhimento das demais parcelas, devendo incidir sobre cada valor mensal, atualizado monetariamente, os juros de mora devidos, na forma prevista na legislação em vigor;
 alertar aos responsáveis que a falta de comprovação do recolhimento de qualquer parcela importará no vencimento antecipado do saldo devedor, nos termos do § 2º do art. 217 do Regimento Interno deste Tribunal;
 enviar cópia do acórdão que vier a ser proferido à Secretaria Especial de Agricultura Familiar e Desenvolvimento Agrário e aos responsáveis, para ciência, informando que a deliberação, acompanhada do relatório e voto que a fundamentarem, estará disponível para consulta no endereço www.tcu.gov.br/acordaos, além de esclarecer que, caso requerido, o TCU poderá fornecer as correspondentes cópias, em mídia impressa, aos interessados e aos responsáveis arrolados nestes autos;
 encaminhar cópia da deliberação, bem como do relatório e do voto que a fundamentarem, ao Procurador-Chefe da Procuradoria da República no Distrito Federal, nos termos do § 3º do art. 16 da Lei 8.443/1992 c/c o § 7º do art. 209 do Regimento Interno do TCU, para adoção das medidas que entender cabíveis."
	É o relatório.

não há.

Procurador Marinus Eduardo De Vries Marsico.

TOMADA DE CONTAS ESPECIAL. CONTRATO DE REPASSE. OMISSÃO NA PRESTAÇÃO DE CONTAS DA SEGUNDA PARCELA. NÃO COMPROVAÇÃO DE EXECUÇÃO DAS METAS CORRESPONDENTES. CITAÇÃO. REVELIA. CONTAS IRREGULARES. DÉBITO. MULTA.

TOMADA DE CONTAS ESPECIAL (TCE)

Secretaria de Controle Externo de Tomada de Contas Especial (SecexTCE).

Trata-se de tomada de contas especial instaurada pela Caixa Econômica Federal (CEF) , em desfavor do Sr. Milton José Fornazieri, ex-Presidente, e da Confederação das Cooperativas de Reforma Agrária do Brasil Ltda., em razão da inexecução do objeto previsto no Contrato de Repasse 221.539-67/2007 (Siafi 598035) , firmado entre o então Ministério do Desenvolvimento Agrário e a referida confederação, tendo por objeto "a promoção de espaços privilegiados de debate e reflexão estratégica e prática sobre as experiências de cooperação estabelecidas em áreas de assentamentos de reforma agrária" por meio da realização de seminários, capacitações e edição de cartilha.
2.	O ajuste previu a aplicação de R$ 200.140,00, sendo R$ 180.100,00 em recursos federais e R$ 20.040,00 a título de contrapartida. Contudo, verificou-se que os repasses totalizaram R$ 122.460,00, com o desbloqueio, em conta corrente específica, de R$ 42.600,00 em 19/2/2008 e de R$ 79.860,00 em 30/7/2008.
3.	Conforme pactuado, a vigência estendeu-se de 19/11/2007 a 31/3/2011.
4.	O Ministério do Desenvolvimento Agrário realizou fiscalização in loco e homologou o Relatório de Execução de Atividades (REA) referente à primeira parcela de recursos, no valor total de R$ 45.4880,00 (repasse+contrapartida) . Em consequência, a respectiva prestação de contas foi aprovada.
5.	Com relação à segunda parcela, constatou-se que não houve apresentação, pelo contratado, do Relatório de Execução de Atividades com a comprovação da execução das metas 4, 5, 6 e 7, assim como não foram encaminhadas a prestação de contas correspondente e a prestação de contas final. 
6.	Diante da ausência de resposta às notificações dirigidas ao gestor e à entidade contratada, a Caixa instaurou esta tomada de contas especial com impugnação do valor total do contrato de repasse.
7.	Neste Tribunal, entendeu-se que, como a prestação de contas da primeira parcela dos recursos havia sido aprovada, caberia lançar a débito somente o valor relativo à segunda parcela em face da ausência de prestação de contas e da não comprovação da execução das metas a ela pertinentes.  Por conseguinte, imputou-se ao Sr. Milton José Fornazieri e à Confederação das Cooperativas de Reforma Agrária do Brasil Ltda. (Concrab) débito no valor histórico de R$ 72.165,60. Esclareça-se que essa quantia resulta da diferença entre o valor da segunda parcela (R$ 79.860,00) e o saldo de recursos desbloqueados, porém não utilizados e devolvidos (R$ 7.694,40) .
8.	Embora esta Corte tenha encaminhado numerosos ofícios de citação a diversos endereços cadastrados em nome dos responsáveis nas bases de dados da Administração Pública, não houve resposta.
9.	Dando prosseguimento à instrução, a SecexTCE registrou que não ficou comprovada a boa-fé dos responsáveis e que não se operou a prescrição da pretensão punitiva do TCU. Em conclusão, a unidade técnica considerou configurada a não comprovação da boa e regular aplicação dos recursos públicos repassados no bojo do Contrato de Repasse 221.539-67/2007 em decorrência da omissão no dever de prestar contas da segunda parcela e da não comprovação da execução das metas 4, 5, 6 e 7 ante a não apresentação do respectivo relatório de execução de atividades. Consequentemente, a secretaria propôs julgar irregulares as contas, condenar os responsáveis em débito e aplicar-lhes multa.
10.	Como se vê, restou caracterizado nos autos a ocorrência de dano ao erário em face da violação do art. 70, parágrafo único, da Constituição Federal e do art. 93 do Decreto-Lei 200/1967, bem assim do subitem 3.2, alíneas "d" e "e", do Contrato de Repasse 221.539-67/2007. Logo, acolho a proposta da SecexTCE, cujas análises adoto como razões de decidir.
Ante o exposto, manifesto-me por que o Tribunal aprove o acórdão que ora submeto à deliberação deste Colegiado.
TCU, Sala das Sessões Ministro Luciano Brandão Alves de Souza, em 27 de outubro de 2020.
AUGUSTO SHERMAN CAVALCANTI 
Relator